臺灣雲林地方法院民事判決　九十一年度簡上字第九○號
　　上　訴　人　甲○○
　　被上訴人　　乙○○
右當事人間請求給付價金事件，上訴人對於中華民國九十一年七月十六日本院斗六簡
易庭九十一年度六簡字第一一○號第一審判決提起上訴，本院判決如左：
    主    文
原判決關於駁回上訴人後開第二項之訴部分，暨命其負擔本訴部分訴訟費用之裁判均
廢棄。
被上訴人應給付上訴人新台幣陸拾玖萬肆仟陸佰元，及自民國九十一年四月二十五日
起至清償日止，按週年利率百之五計算之利息。
其餘上訴駁回。
第一審本訴部分、第二審訴訟費用由被上訴人負擔十分之四，餘由上訴人負擔。
上訴人假執行之聲請均駁回。
    事    實
甲、上訴人方面：
　一、聲明：
    （一）原判決關於駁回上訴人在第一審之訴與該部分假執行之聲請及命負擔該部
          分之訴訟費用裁判均廢棄。
    （二）右廢棄部分，被上訴人應給付上訴人新台幣（下同）一百七十七萬四千二
          百元，及其中之六十九萬四千六百元自民國（下同）八十九年一月十八日
          起，其中一百零七萬九千六百元自九十一年五月二日起，均至清償日止，
          按週年利率百分之五計算之利息。
    （三）前項聲請願供擔保，請准宣告假執行。
　二、陳述：除與原判決記載相同者，茲引用之外，補稱：
    （一）兩造於八十八年十二月七日就原屬上訴人所有之雲林縣斗六市○○○段大
          北勢小段第五六三之一地號土地簽訂買賣契約書，約定買賣價金為三百五
          十九萬四千六百元。簽約當時，上訴人告知被上訴人其就系爭土地已向雲
          林縣斗六市農會設定權利價值二百七十六萬元之最高限額抵押權，實際借
          款金額則為二百三十萬元，雙方約定前開二百三十萬元抵押債務、利息均
          由被上訴人負責向斗六市農會清償，清償完畢後再辦理抵押權塗銷登記。
          詎被上訴人僅於簽約日及八十九年一月十七日分別給付上訴人共六十萬元
          ，剩餘二百九十九萬四千六百元價款扣除上訴人向斗六市農會之抵押借款
          二百二百三十萬元後，尚有六十九萬四千六百元未見被上訴人給付。
    （二）上訴人於簽訂買賣契約後即將系爭土地所有權移轉登記並交付與被上訴人
          指定之第三人石秀玉，顯已依債之本旨給付完畢。然被上訴人不僅拒不交
          付六十九萬四千六百元之買賣價金尾款，甚且拒履行繳付前開二百三十萬
          元抵押借款之利息，致使系爭土地遭斗六市農會聲請拍賣。而被上訴人再
          乘機以一百八十六萬二千元之低價買受，遠低於其原本應付之買賣餘款二
          百九十九萬四千六百元。
    （三）系爭土地買賣價金為三百五十九萬四千六百元，扣除被上訴人已交付六十
          萬元部分後，尚有餘款二百九十九萬四千六百元，因系爭土地存有抵押借
          款，故由被上訴人以俗稱「揹胎」之方式承受抵押借款，其於簽訂買賣契
          約當時，既認為系爭土地確有三百五十九萬四千六百元之價值，當亦同意
          、預備支付全部款項，即便因斗六市農會行使抵押權而拍賣系爭土地，只
          要被上訴人在土地拍定之前，向執行處提出清償（該金額本即係被上訴人
          依約應付之買賣價金），則系爭土地即不致橫遭拍賣且亦得塗銷抵押權設
          定登記。基此，被上訴人既以俗稱「揹胎」之方式承受抵押借款，則嗣後
          斗六市農會表示拒絕被上訴人清償抵押借款後塗銷抵押權設定登記之請求
          ，自非可歸責於上訴人。
    （四）兩造約定二百三十萬元之抵押借款、利息均由被上訴人負責向斗六市農會
          清償，而斗六市農會嗣後以系爭土地欠繳利息而拍賣之，自屬可歸責於被
          上訴人之事由所致。而系爭土地經拍賣結果由被上訴人以一百八十六萬二
          千元拍定買受，斗六市農會因債權未獲完全之滿足，參與分配上訴人所有
          雲林縣斗南鎮○○段二○七○、二○七○之一地號土地之強制執行所得，
          連同違約金及利息共分配一百零七萬九千六百四十七元，此部份應屬被上
          訴人不履行清償債務並塗銷抵押權登記義務所致上訴人之損害。
  三、證據：援用第一審所提證據。
乙、被上訴人方面：
　一、聲明：上訴及假執行之聲請均駁回。
　二、陳述：除與原判決記載相同者，茲引用之外，補稱：
    （一）「買賣標的物之利益及危險，自交付時起，均由買受人承受負擔。但契約
          另有訂定者，不在此限。」民法第三百七十三條固有明文，惟所謂危險負
          擔之問題，係指「因天災及其他不可抗力滅失毀損者」方足當之（參照立
          法理由）。本件系爭坐落雲林縣斗六市○○○段大北勢小段第五六三之一
          地號土地，之所以遭斗六市農會向法院聲請強制執行進而查封、拍賣，乃
          因系爭土地之抵押借款未按時清償所致與前揭「天災及其他不可抗力」情
          形不符，並無前揭法條之適用。
　　（二）買受人對於出賣人，有交付約定價金之義務，惟價金之交付期限或條件，
　　　　　由買、賣雙方自行約定。系爭土地買賣總價三百五十九萬四千六百元，被
　　　　　上訴人於八十八年十二月七日簽約時給付定金三十萬元，又於八十九年一
　　　　　月十七日給付三十萬元，餘款兩造則約定用來清償系爭土地之抵押借款本
　　　　　息以塗銷系爭土地之抵押權設定登記，如有餘額再行給付上訴人。經與斗
　　　　　六市農會聯繫結果，斗六市農會因上訴人除以系爭土地為擔保之借款外，
　　　　　對斗六市農會尚有他筆借款存在，於被上訴人欲清償本件買賣土地之抵押
　　　　　借款，而請求斗六市農會塗銷系爭土地之抵押權時，斗六市農會以上訴人
　　　　　尚有他筆借款未清償，系爭土地所設定之抵押權仍有擔保利益，而拒絕塗
　　　　　銷。既然保留買賣款項之目的在於清償系爭土地之抵押借款以塗銷抵押權
　　　　　則在抵押權人拒絕塗銷系爭土地之抵押權設定登記前，被上訴人當然無庸
　　　　　清償抵押借款。否則，此時倘認定被上訴人（買方）仍有為上訴人（賣方
　　　　　）清償抵押借款之義務，則被上訴人於給付買賣價金後，所買受之土地仍
　　　　　隨時有遭抵押權人拍賣之可能，對買受人殊不公平。
    （三）「債務人之給付兼需債權人之行為始能完成者，倘債權人拒為此協力，即
    　　　應負受領遲延之責，債務人於此受領遲延狀態終了前，未能完成給付，係
    　　　因不可歸責於自己之事由所致，依民法第二百三十條之規定，自不負給付
    　　　遲延責任。」兩造間之買賣契約，被上訴人給付價金之期限尚未屆至或條
    　　　件尚未成就，買賣標的即遭查封、拍賣，不論是否因可歸責於上訴人之事
    　　　由所致，依民法第二百六十六條、第二百二十六條之規定，被上訴人皆不
    　　　需要再給付買賣價金。本件上訴人若依買賣契約向被上訴人請求給付買賣
    　　　價金，則給付期限尚未屆至或條件尚未成就，被上訴人並無給付買賣價金
    　　　之義務；又因買賣標的遭查封拍賣以致上訴人塗銷抵押權之給付義務，因
    　　　不可歸責被上訴人之事由致給付不能，被上訴人更無給付價金之義務。
    （四）基於誠實信用原則，隨著債之關係的發展，於個別情況要求當事人之一方
    　　　有所作為或不作為，以維護相對人之利益，即是學理所謂「附隨義務」，
    　　　違反者應負債務不履行之損害賠償責任。本件上訴人之土地遭抵押權人聲
    　　　請強制執行並拍賣完成之事實已經造成，被上訴人塗銷系爭土地抵押權設
    　　　定登記之附隨義務已陷於給付不能之狀態。
  三、證據：援用第一審所提證據。
丙、本院依職權調閱本院九十年度訴字第七五一號返還定金民事卷宗。
    理    由
一、本件上訴人於原審起訴主張：兩造於八十八年十二月七日就原屬上訴人所有之雲
　　林縣斗六市○○○段大北勢小段第五六三之一地號土地簽訂買賣契約書，約定買
　　賣價金為三百五十九萬四千六百元。簽約當時，上訴人告知被上訴人其就系爭土
　　地已向雲林縣斗六市農會設定權利價值二百七十六萬元之最高限額抵押權，實際
　　借款金額則為二百三十萬元，雙方約定前開二百三十萬元抵押債務、利息均由被
　　上訴人負責向斗六市農會清償，清償完畢後再辦理抵押權塗銷登記。詎被上訴人
　　僅於簽約日及八十九年一月十七日分別給付上訴人共六十萬元，剩餘二百九十九
　　萬四千六百元價款扣除上訴人向斗六市農會之抵押借款二百二百三十萬元後，尚
　　有六十九萬四千六百元未為給付。又被上訴人未依約定向斗六市農會清償抵押借
　　款，致系爭土地遭拍賣，拍賣結果則由被上訴人以一百八十六萬二千元拍定買受
　　，斗六市農會因債權未獲完全之滿足，參與分配上訴人所有雲林縣斗南鎮○○段
　　二○七○、二○七○之一地號土地之強制執行所得，連同違約金及利息共分配一
　　百零七萬九千六百四十七元，此部份應屬被上訴人不履行清償債務並塗銷抵押權
　　登記義務所致上訴人之損害。職是之故，爰依買賣契約法律關係、債務不履行法
　　律關係請求被上訴人給付一百七十七萬四千二百元，及其中之六十九萬四千六百
　　元自八十九年一月十八日起，其中一百零七萬九千六百元自九十一年五月二日起
　　，均至清償日止，按週年利率百分之五計算之利息。被上訴人則以：系爭土地遭
　　抵押權人斗六市農會聲請強制執行並拍賣完成，被上訴人塗銷系爭土地抵押權設
　　定登記之附隨義務已陷於給付不能之狀態，依民法第二百六十六條、第二百二十
　　六條之規定，被上訴人皆不需要再給付買賣價金。又兩造既然保留買賣款項之目
　　的在於清償系爭土地之抵押借款以塗銷抵押權設定登記，則在抵押權人斗六市農
　　會拒絕塗銷系爭土地之抵押權設定登記前，被上訴人自無給付價金之義務等語，
　　資為抗辯。
二、上訴人主張兩造於八十八年十二月七日就系爭土地成立買賣契約，約定價金為三
    百五十九萬四千六百元，被上訴人已給付六十萬元，嗣該土地遭抵押權人斗六市
    農會聲請拍賣，而由被上訴人以一百八十六萬二千元拍定買受等情，業據其提出
    買賣契約書為證，並為被上訴人所不爭執，自屬真實。被上訴人雖以前揭情詞置
    辯，惟查：
    （一）上訴人於系爭土地遭拍賣前八十九年一月二十六日即依約將其交付被上訴
          人並移轉所有權登記與被上訴人指定之第三人石秀玉，此為被上訴人所自
          承（見九十一年十一月十三日筆錄），並有土地登記謄本為憑（見原審卷
          宗第四十二頁）。職是，上訴人業已履行買賣契約之主給付義務完畢甚明
          ，自無給付不能情事。又基於私法自治原則，當事人於主給付義務外，仍
          得自由約定其他之從屬給付，本件兩造於買賣契約書第八條固約定「‧‧
          ‧如有在前他項權利之設定，而未為塗銷登記者，賣主（即上訴人）應負
          責先為履行塗銷清楚之事」，然系爭土地上之抵押權設定登記業因拍賣抵
          押物之結果而塗銷完畢，亦為被上訴人所不爭執（見九十一年十月十五日
          筆錄），是上訴人辯稱：上訴人未能塗銷抵押權，應屬給付不能云云，顯
          不足採。
    （二）兩造保留部分買賣款項之目的在於清償系爭土地之抵押借款以塗銷抵押權
          設定登記，該塗銷抵押權設定登記與買賣契約目的之實現具有密切關係，
          於上訴人履行該從給付義務之前，應認被上訴人得拒絕價金之給付。惟查
          ：系爭土地上之抵押權設定登記已經塗銷完畢，業如前述，被上訴人自不
          得再執此事由拒絕給付價金。況抵押權登記既已因土地拍賣而遭塗銷，上
          訴人自無從再因清償抵押權所擔保之債務而塗銷抵押權設定登記之可能，
          則依被上訴人說詞，其將永遠無須給付買賣價金，顯非事理之平。是其辯
          稱：在塗銷系爭土地之抵押權設定登記前，無給付價金之義務云云，亦不
          足採。
    （三）被上訴人另辯稱本件因不可歸責雙方當事人之事由致上訴人給付不能，其
          依民法第二百六十六條規定免為對待給付云云。按因不可歸責於債務人之
          事由，致給付不能者，債務人免給付義務；因不可歸責於雙方當事人之事
          由，致一方之給付全部不能者，他方免為對待給付之義務，民法第二百二
          十五條第一項、第二百六十六條定有明文。歸納上述規定可知，危險負擔
          之特徵為該危險實現「不可歸責於雙方當事人」。詳言之，債務因不可歸
          責於雙方當事人之事由而給付不能（即危險事故因不可歸責於雙方當事人
          而發生）者，在雙務契約，雙方當事人皆同免給付義務。其結果給付陷於
          不能之一方，當然也就喪失其對相對人本來享有之價金或報酬請求權。是
          故危險負擔所規範者乃限於因「給付不能」所引起之價金危險負擔。本件
          上訴人已履行出賣人交付並移轉所有權登記之義務完畢，無給付不能情形
          ，業如前述，是自無標的物之危險負擔可言。況「買賣標的物之利益及危
          險自交付時起，均由買受人負擔」，為民法第三百七十三條所明定。於買
          賣契約關係中，係以「交付」決定危險負擔移轉之時點，俾符合利益之所
          在，危險之所在之原則。本件上訴人已依約交付買賣標的物與被上訴人使
          用收益，此為被上訴人所是認（見九十一年十一月十三日筆錄），則縱認
          確有被上訴人所稱標的物給付不能情事，該買賣價金之危險，亦應由被上
          訴人負擔。職是之故，被上訴人首揭辯詞，顯不足採。
    （四）按買受人對於出賣人有交付約定價金之義務，民法第三百六十七條定有明
          文。從而上訴人本於買賣契約法律關係請求被上訴人給付買賣價金六十九
          萬四千六百元及自起訴狀繕本送達翌日即九十一年四月二十五日起至清償
          日止，按週年利率百之五計算之利息，洵屬有據。逾此範圍之請求，為無
          理由，不應准許。
三、上訴人另主張系爭土地經拍賣結果，由被上訴人以一百八十六萬二千元拍定買受
    ，因拍賣所得不足清償，斗六市農會復參與分配原上訴人所有雲林縣斗南鎮○○
    段二○七○、二○七○之一地號土地之強制執行所得，連同違約金及利息共分配
    一百零七萬九千六百四十七元等情，已據其提出本院九十年執字第三五九三號分
    配表為證，並為被上訴人所不爭執，自屬真實。惟訴外人斗六市農會參與分配原
    屬上訴人所有之雲林縣斗南鎮○○段二○七○、二○七○之一地號土地之強制執
    行，並獲清償一百零七萬九千六百四十七元，係本於其與上訴人間債權債務關係
    ，上訴人非因被上訴人之行為始對訴外人斗六市農會負有給付前開金錢之義務，
    是此部份之支出難謂肇因於被上訴人未向斗六市農會清償所致，從而上訴人主張
    依據債務不履行法律關係請求被上訴人給付一百零七萬九千六百元及自九十一年
    五月二日起至清償日止，按週年利率百分之五計算之利息，為無理由，應予駁回
    。
四、綜上所述（一）上訴人依買賣契約法律關係得請求被上訴人給付價金六十九萬四
　　千六百元及自起訴狀繕本送達翌日即九十一年四月二十五日起至清償日止，按週
　　年利率百之五計算之利息，原審駁回該部分之訴，顯有違誤，此部分上訴為有理
　　由，應由本院將原判決該部分廢棄，並改判如主文第二項所示。上訴人其餘上訴
　　之請求部分為無理由，原審為其敗訴之判決，核無違誤，上訴人上訴意旨仍執陳
　　詞指摘原判決不當，求予廢棄改判，為無理由，應予駁回。（二）又上訴人勝訴
　　部分判決金額未逾一百五十萬元，依法不得上訴第三審，本院一經判決即告確定
　　，上訴人併請求供擔保宣告假執行，於法不合，應併予駁回。
五、據上論結，本件上訴為一部有理由，一部無理由，依民事訴訟法第四百三十六條
    之一第三項、第四百五十條、第四百四十九條第一項、第七十九條但書，判決如
    主文。
中　　　華　　　民　　　國　　九十一　　年　　十一　　月　　　二十七　　日
                                           臺灣雲林地方法院民事第一庭
~B審判長法官　蕭守田
~B　　　法官　蔡碧蓉
~B　　　法官　鍾貴堯
右正本證明與原本無異。
本件判決不得上訴
中　　　華　　　民　　　國　　九十一　　年　　十一　　月　　　二十七　　日
~B法院書記官　蔡春榮
